【裁判字號】    99,上更(一),279
【裁判日期】    990831
【裁判案由】    違反商業會計法等
【裁判全文】
臺灣高等法院刑事判決             99年度上更(一)字第279號
上  訴  人  臺灣臺北地方法院檢察署檢察官
上  訴  人
即  被  告  甲○○
選任辯護人  周佳弘律師
被      告  丁○○
上列上訴人因被告違反商業會計法等案件，不服臺灣臺北地方法
院96年度訴字第1040號，中華民國96年11月7 日第一審判決（起
訴案號：臺灣臺北地方法院檢察署96年度偵字第2999號，移送併
辦案號：臺灣桃園地方法院檢察署95年度偵字第22069 號），提
起上訴，判決後，經最高法院第一次發回更審，本院判決如下：
    主  文
原判決撤銷。
丁○○連續商業負責人，明知為不實之事項，而填製會計憑證，
處有期徒刑捌月；減為有期徒刑肆月，如易科罰金，以銀元佰
元即新臺幣玖佰元折算壹日。
甲○○共同連續商業負責人，明知為不實之事項，而填製會計憑
證，處有期徒刑壹年；減為有期徒刑陸月，如易科罰金，以銀元
佰元即新臺幣玖佰元折算壹日。
    事  實
一、丁○○於民國（下同）91年12月2 日至93年1月7日擔任德政
    環保生物科技股份有限公司（下稱德政環保公司，其後始更
    名為德政實業股份有限公司，此部分詳後述，故公訴意旨所
    載其為德政實業股份有限公司負責人，係屬誤載）負責人，
    為商業會計法之商業負責人。丁○○基於偽造文書、填製不
    實會計憑證及幫助他人逃漏營業稅捐之犯意，明知德政公司
    自92年11月起至12月止，並無銷貨之事實，竟連續填製不實
    之統一發票計21紙，虛開銷售金額共計1,018萬1,858元，交
    付與盈和國際有限公司（下稱盈和公司）、寶迅有限公司（
    下稱寶迅公司）、上春國際有限公司（下稱上春公司）、俊
    明交通有限公司（下稱俊明公司）、寅漢有限公司（下稱寅
    漢公司）等5 家營業人，作為進項憑證，並於上開營業人依
    營業稅法規定申報營業稅時，用以申報扣抵進項稅額（詳如
    附表一所示），嗣於93年1月8日德政環保公司變更負責人為
    楊世政（已歿），而於93年3 月24日德政環保公司變更公司
    名稱為德政實業股份有限公司（下稱德政公司），因林利通
    （已歿）收購虛設行號之德政公司，欲以該公司名義虛開發
    票販賣牟利，乃要潘信義覓得人頭作為公司名義負責人，潘
    信義遂透過丙○○之介紹找來甲○○，甲○○明知自己並無
    財力或專業能力得以擔任公司負責人，且對於借用其名義擔
    任負責人之公司，可能係供連續開立不實統一發票與其他虛
    設行號所用之情有所明知，竟因貪圖潘信義許以每月新臺幣
    （下同）1萬元之報酬，而應允擔任德政公司之負責人，並
    與潘信義、林利通共同基於填製不實會計憑證之概括犯意聯
    絡，甲○○乃配合辦理公司之變更登記，於93年7月6日登記
    為德政公司之負責人，成為商業會計法上所稱之商業負責人
    ，並配合辦理變更原德政公司在臺北市稅捐稽徵處之稅籍卡
    ，以便林利通、潘信義得以向稅捐機關領取德政公司之空白
    統一發票後，任令其等自93年7月起至同年12月止，在並無
    實際之銷售營業行為下，連續於附表二所示之時間，在臺灣
    地區某不詳地點，以德政公司名義，填製買受人、貨物品名
    、數量及金額均不實之會計憑證，分別持交各該營業人，作
    為各該營業人買受商品之進項憑證（潘信義此部分共犯部分
    ，業經公訴人另案提起公訴）。
二、案經財政部臺北市國稅局移請臺灣臺北地方法院檢察署檢察
    官偵查起訴，暨臺灣桃園地方法院檢察署檢察官移送併辦。
    理  由
壹、程序方面
    被告以外之人於審判外之言詞或書面陳述，除法律有規定者
    外，不得作為證據。被告以外之人於偵查中向檢察官所為之
    陳述，除顯有不可信之情況者外，得為證據。公務員職務上
    製作之紀錄文書、證明文書，除顯有不可信之情況外，亦得
    為證據。又按被告以外之人於審判外之陳述，雖不符刑事訴
    訟法第159條之1至第159條之4之規定，而經當事人於審判程
    序同意作為證據，法院審酌該言詞陳述或書面陳述作成時之
    情況，認為適當者，亦得為證據；當事人、代理人或辯護人
    於法院調查證據時，知有刑事訴訟法第159條第1項不得為證
    據之情形，而未於言詞辯論終結前聲明異議者，視為有前項
    之同意，刑事訴訟法第159條之1、第159條之5第1項、第2項
    分別定有明文。經查本院相關之供述或非供述證據，並無顯
    不可信之情況，檢察官、被告2 人於準備程序中對本案之供
    述、非供述證據均表示無意見而同意作為證據（本院卷第22
    頁背面），本院審酌各該證據作成之狀況，亦認為適當，依
    前揭規定，本案相關之供述、非供述證據，均有證據能力。
貳、實體方面
甲、有罪部分
一、訊據被告丁○○雖否認有上開犯行，辯稱：我任德政環保公
    司負責人時，我沒有領取發票，公司大小章在領完發票後即
    92年6 月以後就交給會計師，繼任的公司負責人也是會計師
    介紹，我沒有領92年11月的發票，我確實在做生意，但不是
    做人頭買賣公司云云。惟查：
  (一)晨育企業股份有限公司於85年1月6日設立登記，85年2月8日
    變更公司名稱為佐原企業股份有限公司，91年12月2 日變更
    公司名稱為德政環保生物科技股份有限公司，此時負責人變
    更為被告丁○○，93年1月8日變更負責人為楊世政（已歿）
    ，93年3 月24日變更公司名稱為德政實業股份有限公司，93
    年7月6日變更負責人為被告甲○○，直至94年1月1日通報擅
    自歇業等情，有前揭德政公司之登記案卷（臺灣臺北地方法
    院檢察署95年度偵字第1140號卷第24頁至第47頁）足憑。被
    告丁○○於擔任德政環保公司負責人期間，並未曾與附表一
    所示之公司行號交易，業據被告丁○○於偵查、原審中供承
    在卷。惟確有於如附表一所示之時間，以德政環保公司名義
    開立各該金額之統一發票與各該公司行號等節，則有前揭查
    緝案件稽查報告、德政公司營業人銷售額與稅額申報書、德
    政公司進項來源查詢列印資料、專案申請調檔統一發票查核
    名冊及清單等附卷（同上卷第3頁至第7頁、第91頁至第94頁
    、第95頁至第97頁、第21、22頁）可考。
  (二)被告丁○○於偵查中所述：92年初伊有去領過一次，發票放
    在伊這邊，伊離職時就丟掉了，伊沒有開過發票等語（同上
    卷第247 頁）。佐以被告丁○○擔任公司負責人期間之營業
    稅稅籍卡（同前署96年度偵字第2999號卷第46頁），其上所
    載被告丁○○領取統一發票時間則為92年6 月10日，足見被
    告丁○○確於92年6 月10日為德政環保公司領取統一發票。
    又上開統一發票開立之時間均為92年11月間，係被告丁○○
    領取統一發票後，自堪認定該統一發票均為被告丁○○所開
    立。至原審向主管機關函調附表一所示發票之購買相關憑證
    ，依財政部國稅局大安分局96年10月24日財北國稅大安營業
    字第0960212333號函所示，均無法提供該公司購買發票之相
    關憑證（原審卷第161 頁），惟其函附稅籍卡所載德政環保
    公司統一發票情形，係自93年6月至96年10月（同上卷第162
    、163 頁），此部分統一發票無原審憑證，亦不足以認定被
    告丁○○並未簽發上開發票，自難執為被告丁○○有利之論
    據。
  (三)證人即與德政環保公司簽立「配額加盟經銷商合約書」之人
    陳嘉美雖於偵查中證稱：91年11月與被告丁○○有接觸，才
    簽約加入德政環保公司為經銷商，直到92年底等語，並提出
    前揭合約書及權利金保證書為據（前揭95年度偵字第1140號
    卷第294、296至302 頁）。此固足以證明被告丁○○在擔任
    德政環保公司負責人期間，該公司確有在實際經營。惟德政
    環保公司自92年11月間即開始有大額異常開立發票之情形，
    此有前揭稽查報告可稽。而此時期，被告丁○○仍任該公司
    負責人，自難諉責於其他人。
  (四)證人乙○○於本院上訴審證稱：「92年12月份被告交給我辦
    理變更的時候，就要他的印鑑章，我在93年1 月15日才把新
    的印鑑章及資料交給承辦的負責人（即楊世政），92年12月
    25日才變更登記，被告交辦給我一直到申請變更登記要1 個
    多月」等語（本院上訴審卷第222 頁）；其於本院亦證以：
    「我有作過如此證詞，……辦理公司登記一定要交公司大小
    章給我，辦理變更登記流程時間不一定，……在公司股東無
    意見之正常情形下，辦理公司變更登記大約1 個半月，……
    」（本院卷第52頁背面，第53頁正面），由此可見，德政環
    保公司公司負責人變更登記之流程約1 個半月，被告丁○○
    係於92年12月間始將該公司大小章交給證人乙○○，而附表
    一所示統一發票之開立日期均在92年11月間，被告當時尚未
    交付公司大小章及資料予證人乙○○，上開統一發票自為被
    告丁○○所開立。
    要之，被告丁○○所辯，無非事後圖卸之飾詞，委不足取，
    被告丁○○犯行至堪認定，應予依法論科。
二、訊據被告甲○○矢口否認有上開共同違反商業會計法之犯行
    ，辯稱：潘信義跟伊說因為他自己的信用不良，不能擔任負
    責人，所以才找伊登記為負責人，且伊有至德政公司察看，
    該公司確實有職員，而伊在擔任負責人後，按月前去向公司
    經理陳俊廷領取報酬時，陳俊廷亦告知公司業績尚可，是伊
    並不知該公司是在從事虛開發票，況且，伊並未請領過德政
    公司的發票云云；被告甲○○選任辯護人則以：被告甲○○
    均未參與德政公司之營運，且完全不知有填製不實憑證情事
    ，自難遽認被告有未必故意，而認其明知不實而為，被告甲○○之行為，核與商業會計法第71條第1 款之犯罪構成要件
    不符，亦無逃漏營業稅或幫助逃漏營業稅云云置辯，惟查：
  (一)被告甲○○透過丙○○之介紹認識潘信義，應允以每月1 萬
    元之代價，登記為德政公司負責人等情，迭據被告甲○○於
    偵、審中供承不諱，且分經證人丙○○於偵查中（臺灣臺北
    地方法院檢察署95年度偵字第1140號卷第294 頁）、證人潘
    信義於偵查（同上卷第294 頁，同前署96年度偵字第2999號
    卷第36頁）及原審審理時（原審卷第104頁至第111頁）證述
    屬實，並有德政公司登記案卷（前揭95年度偵字第1140號卷
    第23至47頁）附卷可稽。而德政公司是林利通所收購，為覓
    得人頭登記為公司登記負責人，乃要潘信義去尋找人頭，潘
    信義才透過丙○○介紹找來被告甲○○等節，亦分據證人丙○○於偵查中、證人潘信義於偵查中及原審審理時證述明確
    。又被告甲○○登記為德政公司負責人期間，確有以德政公
    司名義填製附表二所示統一發票，持交各該營業人作為進項
    憑證，而德政公司並無進出口資料，且取得進項憑證有百分
    之九九點九七來自於異常進項的營業人，而認定德政公司係
    虛設行號，故所填發附表二所示發票均非實際營業行為等情
    ，亦據證人即臺北市國稅局審查三科稅務員陳品妤於原審審
    理時（同上卷第112頁背面至第114頁正、背面）證述屬實，
    並有財政部臺北市國稅局審查三科查緝案件稽查報告、德政
    公司營業人銷售額與稅額申報書、德政公司進項來源查詢列
    印資料、專案申請調檔統一發票查核名冊及清單等（前揭95
    年度偵字第1140號卷第3至9、21至22、91至159 頁）在卷足
    憑。可見在被告甲○○上揭掛名為德政公司負責人期間，被
    告甲○○並未參與德政公司營業，實際運作德政公司之人，
    應為潘信義，既據被告甲○○於偵查中指陳明確（同上卷第
    245 頁）。參以證人潘信義於原審審理時所述，德政公司是
    林利通所收購，發票都交給林利通接手等情。則附表二所示
    發票應係潘信義、林利通等人所填製，應可認定。
  (二)被告甲○○於原審審理時具狀自承當時從事外牆清潔之工作
    ，且依其所檢附之勞工保險被保險人投保資料表，當時每月
    之投保薪資僅1萬6,500元（見其96年10月19日刑事辯護意旨
    狀，附於原審卷）。而依前揭德政公司之登記資料，德政公
    司所營事業為餐具製造、紙容器製造、投資顧問、資訊軟體
    服務、資料處理服務、電子資訊、一般廣告服務、一般百貨
    業等等，公司資本總額為1 千萬元，負責人持有股數為40萬
    股（每股10元）。則以被告甲○○自身之財力或專業能力，
    顯然不足以擔任該公司之負責人，若該公司真是在實際營業
    ，何以會尋找毫無專業能力之人掛名為負責人？又被告甲○○僅掛名擔任公司負責人，就德政公司之營業並未參與，即
    可每月領取1 萬元報酬，亦如前述。何以被告甲○○未付出
    任何勞力，即可輕易獲得相當於其當時投保薪資額一半以上
    之報酬？在在均與一般社會生活經驗常情相違，苟非有所不
    法，當不致如此。是被告甲○○於受邀擔任負責人之初，自
    已明知該公司並非是實際在營運之公司，為了以該公司名義
    遂行不法，才要他人擔任公司之人頭負責人。參以證人潘信
    義於原審審理時所述：（一萬元的車馬費，是否需要負責德
    政公司何事情？）平常不用去公司，如果林利通需要做什麼
    事情，會通知他們到公司…（是公司需要什麼事要到公司？
    ）例如公司開戶及需要以公司名義時，就會通知他們來公司
    ，林利通會請伊把他們約出來配合辦事情，（有無請你約他
    們出來說公司要請領發票的事情？）有，那是設立公司必然
    的事情（原審卷第104頁至第109頁）等語。是林利通、潘信
    義欲運作該虛設行號公司，必先將該公司負責人變更登記為
    其等所尋得之人頭，當然需要被告甲○○配合辦理公司負責
    人之變更登記，而在辦理負責人變更登記同時，自會一併就
    該公司之稅籍資料辦裡變更，以便其等事後能順利向稅捐機
    關取得空白發票。被告甲○○既已事前明知有不法情事，猶
    應允擔任為負責人，並且配合辦理公司變更登記及稅籍變更
    ，而在配合之後，對於該公司之情況均無異議，則其對於該
    公司藉以虛開發票從事不法之行為結果，自有犯意之聯絡，
    被告甲○○就此自應負共同正犯之責。
  (三)被告甲○○雖以前詞辯稱對於該公司上揭不法之情況毫無所
    悉。然依被告甲○○於偵查中所述，均未曾提及潘信義是因
    己身信用不良才要其擔任公司負責人之事，參以證人潘信義
    於偵查及原審審理時所述，均一再陳明是單純要尋找公司登
    記負責人等語，顯見被告甲○○此部分之辯解，係臨訟而編
    織，洵無足取。至於被告甲○○辯稱商談前有到公司察看，
    擔任公司負責人過後，亦有詢問過公司情況云云。然依證人
    潘信義於原審審理時所述，是透過丙○○介紹才認識被告甲○○，且當時商談地點是在佳瑋公司，而非德政公司等語，
    自無被告甲○○所稱事前有到過德政公司察看之情。又依證
    人陳俊廷於原審審理時（原審卷第110頁至第111頁正面）所
    述，被告甲○○係按月到佳瑋公司領取報酬1 萬元，且被告
    甲○○前來領取報酬時，沒有談到任何有關於公司的事情。
    更顯見被告甲○○早已認知該公司係屬虛設以販售發票，其
    才對此均無異議。從而被告甲○○此部分否認犯罪之辯解，
    均非事實，不足採信。
  (四)證人丙○○證以：「我是在我朋友的公司上班，因為我朋友
    他經營不善，經人介紹將公司轉賣給潘信義，我留在那家公
    司上班，甲○○是我的朋友，他有時會來找我，有幾次，潘
    信義有在公司，他私下跟我講，問我甲○○是否沒工作，我
    說他是香港人在打零工，他說他有收購不好的公司，整頓好
    再賣掉公司，我認為他是控股公司老闆，我想應該是沒什麼
    關係，潘信義說甲○○來的話，名字借他暫用半年、1 年，
    待公司整頓後賣掉再恢復原狀，當初我說我跟我朋友講看看
    ，但是不可以將我朋友的名字拿去銀行辦貸款、開支票、開
    發票等違法的事，潘信義說不會做這些事，我才會介紹甲○○給他，甲○○去公司找我就把身分證拿出來，我就將身分
    證交給陳俊廷，陳俊廷影印後將正本交還甲○○，陳俊廷有
    跟甲○○講，每月10日來公司跟他拿1萬元車馬費，這2個月
    ，甲○○就固定的時間去過公司2 次，其他時間就沒去過公
    司，後來我沒領到薪水就離開公司。後來報紙登出，潘信義
    是賣發票的集團，事發我再與甲○○回去這家公司找，這家
    公司已人去樓空」等語（本院卷第51頁背面），由此可見，
    被告甲○○任職德政公司負責人前，並無工作，更無資力與
    能力，明知德政公司營運不佳，仍擔任該公司負責人，且不
    經手公司任何業務，對於該公司虛設行號販售統一發票之行
    為，均無異議，益見其與潘信義、林利通有犯意聯絡。
    綜上事證，被告甲○○前揭否認犯罪之辯解，核屬飾卸之詞
    ，難以憑採，其上開共同違反商業會計法之犯罪行為已經證
    明，應依法論科。
三、法律比較適用部分：
  (一)被告行為後商業會計法已修正，於95年5 月24日修正公布，
    並自公布日施行，修正前商業會計法第71條第1 款規定：「
    商業負責人、主辦及經辦會計人員或依法受託代他人處理會
    計事務之人員有左列情事之一者，處五年以下有期徒刑、拘
    役或科或併科新臺幣十五萬元以下罰金：一、以明知為不實
    之事項，而填製會計憑證或記入帳冊者。」，修正後商業會
    計法第71條第1 款規定：「商業負責人、主辦及經辦會計人
    員或依法受託代他人處理會計事務之人員有下列情事之一者
    ，處五年以下有期徒刑、拘役或科或併科新臺幣六十萬元以
    下罰金：一、以明知為不實之事項，而填製會計憑證或記入
    帳冊。」，是本件行為後法律已有變更，比較新舊法之結果
    ，自以舊法較為有利。
  (二)被告行為後，刑法部分條文業於94年1月7日修正，94年2 月
    2日公布，於95年7月1日施行，現行刑法第2條第1項規定：
    「行為後法律有變更者，適用行為時之法律，但行為後之法
    律有利於行為人者，適用最有利於行為人之法律。」，上開
    規定乃與刑法第1 條罪刑法定主義契合，而貫徹法律禁止溯
    及既往原則，係規範行為後法律變更所生新舊法律比較適用
    之準據法，是刑法第2條本身雖經修正，但刑法第2條既屬適
    用法律之準據法，本身尚無比較新舊法之問題，應一律適用
    裁判時之現行刑法第2 條規定以決定適用之刑罰法律，先予
    辨明。又本次刑法修正之比較新舊法，應就罪刑有關之共犯
    、未遂犯、想像競合犯、牽連犯、連續犯、結合犯、以及累
    犯加重、自首減輕暨其他法定加減原因（如身分加減）與加
    減例等一切情形，綜其全部罪刑之結果而為比較（最高法院
    95年5月23日95年度第8次刑事庭會議決議可資參照）：
  (1)被告行為時之刑法第28條規定：「二人以上共同實施犯罪之
    行為者，皆為正犯。」，惟95年7月1日修正公布施行之刑法
    第28條則規定：「二人以上共同實行犯罪之行為者，皆為正
    犯」，比較修正前後之規定，並無較利或不利於被告之情形
    ，自應依刑法第2條第1項之規定被告行為時即修正前刑法第
    28條之規定（最高法院96年度台上字第6427號、97年度台上
    字第906號判決意旨參照）。
  (2)刑法第56條連續犯之規定，業經修正刪除，此刪除雖非犯罪
    構成要件之變更，但顯已影響行為人刑罰之法律效果，自屬
    法律有變更，應依新法第2條第1項規定為新舊法之比較（最
    高法院95年度第8 次刑事庭會議決議參照）。新法修正施行
    後，被告甲○○前後多次填製不實會計憑證及幫助他人逃漏
    稅捐之行為，即須分論併罰，是比較新舊法之結果，應適用
    行為時之法律即修正前之刑法第56條規定，論以連續犯，較
    為有利。
  (3)依修正後之刑法第33條第5 款「主刑之種類如下：五、罰金
    ：新臺幣一千元以上，以百元計算之」之規定，所得科處之
    罰金刑最低為新臺幣1 千元；然依行為時之罰金罰鍰提高標
    準條例第1條前段之提高倍數十倍與刑法第33條第5款規定之
    罰金最低額1 元觀之，罰金刑最低額僅為新臺幣30元。因此
    ，比較上述修正前、後之刑罰法律，自以行為時即修正施行
    前刑法關於科處罰金刑之法律較為有利。
    綜合上述各條文修正前、後之比較，自應整體適用行為時之
    法律，即修正前刑法之相關規定，對被告較為有利。
四、按統一發票係營業人依營業稅法規定於銷售貨物或勞務時，
    開立並交付予買受人之交易憑證，足以證明會計事項之經過
    ，應屬商業會計法所稱之會計憑證（最高法院87年度台非字
    第389 號判決要旨參照）。被告丁○○、甲○○既先後於前
    揭時間，擔任德政公司之負責人，當屬公司法第8 條所規定
    之公司負責人，為商業會計法所稱之商業負責人。故核被告
    丁○○、甲○○上開所為，均係犯商業會計法第71條第1 款
    以明知為不實之事項而填製會計憑證罪。而該製作不實會計
    憑證之行為，原含有業務上登載不實之本質，與刑法第 215
    條之罪屬於法規競合關係，應優先適用商業會計法第71條第
    1 款論處，自不另論以業務登載不實罪（最高法院92年度台
    上字第6792號、94年度台非字第98號判決意旨參照）。又被
    告甲○○應允潘信義所邀，掛名擔任公司負責人，而潘信義
    又係受林利通指示而為，被告甲○○自分別與潘信義、林利
    通等人間，有直接或間接之犯意聯絡及行為分擔，應論以共
    同正犯（原起訴書就此認應係幫助犯，業據公訴檢察官於本
    院96年8月7日準備程序期日當庭更正犯罪事實為共同正犯）
    。本件多次填製不實會計憑證之行為，其時間緊接，方法相
    同，各觸犯構成要件相同之罪名，顯係基於概括犯意而為，
    應依刑法第56條連續犯規定各以一罪論，並依法加重其刑。
五、原審就被告丁○○部分，遽以犯罪不能證明，而為無罪之諭
    知，認事用法，尚有未合，檢察官執此為上訴意旨，指摘原
    判決此部分不當求予撤銷改判，為有理由，自應由本院就此
    部分予以撤銷改判；原審就被告甲○○部分，據以論科，固
    非無見，惟(一)原審認被告甲○○容認共犯林利通、潘信義需
    虛開不實統一發票即構成商業會計法第71條第1 款之明知為
    不實之事項而填製會計憑證罪，尚有未洽；(二)未及審酌併辦
    部分，並未就德政公司開立不實統一發票予資銅公司部分為
    不另為無罪之諭知，亦有未洽，被告甲○○上訴意旨，空言
    否認犯罪，雖不足取，然原判決既有上開可議之處，自屬無
    可維持，應由本院予以撤銷改判。爰分別審酌被告2 人之素
    行、犯罪之方法、目的、結果暨被告甲○○係因潘信義之邀
    ，貪圖每月1 萬元之報酬才同意出名擔任德政公司之登記名
    義負責人，任由潘信義、林利通以德政公司名義開立不實之
    發票，犯罪後又矢口否認犯行，難認有悔意，但念及其並非
    實際銷售發票獲利之人，且附表一、二所示公司均經稅捐機
    關認為涉嫌虛設行號，尚無因逃漏營業稅捐而減少國家稅收
    之重大財產損害（此部分詳後述不另為無罪諭知部分）等一
    切情狀，被告丁○○量處有期徒刑8 月；被告甲○○量處有
    期徒刑1 年，以示懲儆。又本件犯罪行為之時間，係在中華
    民國96年4月24日以前，合於中華民國96年罪犯減刑條例第2
    條第1項第3款之減刑條件，各應減其宣告刑二分之一，即分
    別為有期徒刑4月、6月，並依同條例第9 條之規定，諭知如
    易科罰金以銀元300元即新臺幣900元折算1 日之折算標準。
    另被告於犯罪時之刑法第41條第1 項前段規定：「犯最重本
    刑為5年以下有期徒刑以下之刑之罪，而受6個月以下有期徒
    刑或拘役之宣告，因身體、教育、職業或家庭之關係或其他
    正當事由，執行顯有困難者，得以1元以上3元以下折算一日
    ，易科罰金。」又被告行為時之易科罰金折算標準，修正前
    罰金罰鍰提高標準條例第2 條前段（現已刪除）規定，就其
    原定數額提高為100倍折算1日，則本件被告行為時之易科罰
    金折算標準，最多應以銀元300元折算1日，經折算為新臺幣
    後，最多應以新臺幣900元折算1日。惟95年7月1日修正公布
    施行之刑法第41條第1項前段規定：「犯最重本刑為5年以下
    有期徒刑以下之刑之罪，而受6 個月以下有期徒刑或拘役之
    宣告，得以新臺幣一千元、二千元或三千元折算一日，易科
    罰金。」比較修正前後之易科罰金折算標準，以95年7月1日
    修正公布施行前之規定，較有利於被告，則應依刑法第2 條
    第1項前段規定，適用修正前之刑法第41條第1項前段及修正
    前罰金罰鍰提高標準條例第2 條之規定，定其折算標準（最
    高法院96年度台非字第58號判決意旨參照）。
乙、不另為無罪之諭知部分
一、公訴意旨另以：被告丁○○、甲○○分別就附表二所示以德
    政公司名義虛開發票，供各該營業人逃漏稅部分，亦共同涉
    有稅捐稽徵法第43條第1 項幫助逃漏稅捐罪嫌。按營業稅法
    第1 條規定，在中華民國境內銷售貨物或勞務及進口貨物，
    均應依該法規定課徵營業稅。所稱銷售貨物，係指將貨物之
    所有權移轉與他人，以取得代價，所稱銷售勞務，則指提供
    勞務予他人，或提供貨物與他人使用、收益，以取得代價者
    ，同法第3條第1項第2項復有明文規定。次按所得稅法第3條
    規定，凡在中華民國境內經營之營利事業，應依該法課徵營
    利事業所得稅，同法第24條規定，營利事業所得之計算，以
    其本年度收入總額減除各項成本費用、損失及稅捐後之純益
    額為所得額。虛設之公司既未實際營業，即無銷售貨物或勞
    務及進口貨物，無營利所得，自難謂其逃漏營業稅及營利事
    業所得稅（最高法院83年度台上字第4791號判決要旨參照）
    。查，如附表一、二所示之買受人均屬虛設行號之公司乙節
    ，業據查緝單位查明後製作前揭稽查報告及分析表（前揭95
    年度偵字第1140號卷第8至9頁）如前，則取得此部分發票之
    公司既均屬虛設行號，自無實際銷售行為，而營業稅之課徵
    係針對營業行為，虛設行號實際上既然無進貨或銷貨之事實
    ，即無營業行為，自不能課徵營業稅，自亦無逃漏營業稅之
    可能，按上所述，被告丁○○、甲○○此部分行為自無各自
    幫助如附表一、二所示之買受人逃漏營業稅捐可言，惟公訴
    意旨認此部分與前揭論罪科刑間有牽連犯之裁判上一罪關係
    ，爰不另為無罪之諭知。
二、併辦（臺灣桃園地方法院檢察署95年度偵字第22069 號）部
    分中，永立全股份有限公司（下稱永立全公司）虛設行號，
    冒退營業稅案，經查永立全公司91年5 月至93年10月涉嫌虛
    設行號，該期間並無銷貨事實，虛開不實統一發票予德政公
    司等營業人充當進貨憑證扣抵銷項稅額（其中開立予德政公
    司計47張，銷售額計4,723萬8,890元稅額2,361,945 元，此
    有財政部臺灣省北區國稅局中壢稽徵所93年6 月15日北區國
    稅中壢三字第09300177776號函（前揭95年度偵字第22069號
    影印偵查卷第29頁）、同所99年7 月27日北區國稅中壢三字
    第0991032538號函（本院卷第32頁）在卷足憑。因該案係永
    立全公司虛開不實統一發票予德政公司充當進貨憑證扣抵銷
    項稅額，核與德政公司虛開不實統一發票予其他營業人充當
    進貨憑證扣抵銷項稅額，其行為即屬不同，自不得以永立全
    公司之行為認屬德政公司之行為，而此部分與被告甲○○前
    揭論罪科刑部分並無實質上或裁判上乙罪之關係，本院自不
    得併予審理應就此部分退回檢察官。至併辦中資銅企業有限
    公司（下稱資銅公司）於93年間自德政公司取得之進項或銷
    項憑證，經查自93年7月至8月僅有7 紙統一發票，銷售額共
    417 萬6,748元，稅額計20萬8,838元，又資銅公司進銷項憑
    證係採媒體申報方式，無法提供原審憑證，此有財政部臺灣
    省北區國稅局中和稽徵所96年11月1日北區中和三字第09103
    0881號函（前揭95年度偵字第22069號影印偵查卷第157頁）
    、同所99年7月30日北區國稅中和三字第099102166號函（本
    院卷第40頁）在卷可考。因上開7 紙統一發票無原始憑證，
    則被告甲○○究於何時、何地，以德政公司名義，填製買受
    人、貨物品名、數量及金額均不實之會計憑證，本院均無從
    查證，此外，復查無其他證據足證被告甲○○有此部分犯行
    ，此部分犯行即屬不能證明，惟此部分與被告甲○○上開論
    罪科刑部分有裁判上乙罪之關係，爰不另為無罪之諭知。
據上論斷，應依刑事訴訟法第369條第1項前段、第364條、第299
條第1項前段，95年5月24日修正前商業會計法第71條第1款，刑
法第2條第1項前段、第11條前段，修正前刑法第28條、第56 條
、第41條第1項前段，修正前罰金罰鍰提高標準條例第2條，現行
法規所定貨幣單位折算新臺幣條例第2條，中華民國九十六年罪
犯減刑條例第2條第1項第3款、第7條、第9條，判決如主文。
本案經檢察官周誠南到庭執行職務。
中    華    民    國    99    年    8     月    31    日
                  刑事第三庭  審判長法  官  陳博志
                                    法  官  劉興浪
                                    法  官  許文章
以上正本證明與原本無異。
如不服本判決，應於收受送達後10日內向本院提出上訴書狀，其
未敘述上訴之理由者並得於提起上訴後10日內向本院補提理由書
（均須按他造當事人之人數附繕本）「切勿逕送上級法院」。
                                    書記官  蔡慧娟
中    華    民    國    99    年    8     月    31    日
附錄：本案論罪科刑法條全文
商業會計法第71條
商業負責人、主辦及經辦會計人員或依法受託代他人處理會計事
務之人員有下列情事之一者，處5年以下有期徒刑、拘役或科或
併科新臺幣60萬元以下罰金：
一、以明知為不實之事項，而填製會計憑證或記入帳冊。
二、故意使應保存之會計憑證、會計帳簿報表滅失毀損。
三、偽造或變造會計憑證、會計帳簿報表內容或毀損其頁數。
四、故意遺漏會計事項不為記錄，致使財務報表發生不實之結果
    。
五、其他利用不正當方法，致使會計事項或財務報表發生不實之
    結果。

司法院資訊處製作；財團法人民間司法改革基金會備份。
